【裁判字號】    99,交聲,885
【裁判日期】    990531
【裁判案由】    聲明異議
【裁判全文】
臺灣高雄地方法院交通事件裁定         99年度交聲字第885號
原處分機關  交通部公路總局高雄區監理所
代  表  人  劉育麟
異  議  人
即受處分人  直航聯合有限公司
代  表  人  甲○○
上列異議人即受處分人因違反道路交通管理處罰條例案件，對於
交通部公路總局高雄區監理所中華民國99年3 月9 日所為之處分
（原處分案號：高監自裁字第裁80-B00000000號），聲明異議，
本院裁定如下：
    主  文
原處分撤銷。
直航聯合有限公司不罰。
    理  由
一、異議意旨略以：異議人即受處分人直航聯合有限公司係經營
    小客車租賃業，異議人於民國98年10月8 日20時40分許起至
    98年10月10日20時55分許止，將車牌號碼0782-JJ 號小客車
    出租予鍾勝安使用。鍾勝安駕駛該車於98年10月10日上午4
    時45分許，在高雄市○○路及新光等路口發生違規，原處分
    機關高雄區監理所明知依法令規定，租賃小客車業者可將違
    規單移轉給實際租賃期間之承租人，今原處分機關未依法將
    違規單歸責於駕駛人，卻歸責於異議人，為此聲明異議，請
    求撤銷原處分等語。
二、按行政罰法第7 條規定，違反行政法上義務之行為非出於故
    意或過失者，不予處罰。究其立法目的，乃依「有責任始有
    處罰」之原則，對違反行政法上義務之處罰，以行為人有可
    非難性及可歸責為前提，即行為人主觀上有故意或過失，始
    予處罰。次按汽車駕駛人，在道路上以危險方式駕車者，處
    新臺幣6,000 元以上24,000元以下罰鍰，並當場禁止其駕駛
    及吊扣該汽車牌照3 個月，道路交通管理處罰條例第43條第
    1 項第1 款、第4 項分別定有明文。又汽車駕駛人之行為，
    經以科學儀器取得證據資料證明其行為違規，當場不能或不
    宜攔截製單舉發者，得逕行舉發；而該項之逕行舉發，應記
    明車輛牌照號碼、車型等可資辨明之資料，以汽車所有人為
    被通知人製單舉發，道路交通管理條例第7 條之2 第1 項第
    7 款、第4 項亦有明文。又道路交通管理處罰條例之處罰，
    受舉發違反道路交通管理事件之受處罰人，認為受舉發之違
    規行為應歸責他人者，應於舉發違反道路交通管理事件通知
    單應到案日期前，檢附相關證據及應歸責人相關證明文件，
    向處罰機關告知應歸責人，處罰機關應即另行通知應歸責人
    到案依法處理。逾期未依規定辦理者，仍依該條例各該違反
    條款規定處罰，道路交通管理處罰條例第85條第1 項亦定有
    明文。可知道路交通管理處罰條例之處罰對象，原則上係限
    於違反行政上義務之人，倘非違反行政上義務之行為人，則
    無受行政罰之理由。是以關對於汽車駕駛人之處罰，如應歸
    責於汽車所有人者，處罰汽車所有人，反之如不可歸責於汽
    車所有人者，自無處罰汽車所有人之餘地。
三、經查：
  (一)異議人所有車牌號碼0782-JJ 號租賃小客車，於前揭時、地
    ，有上述違規行為之事實，為異議人所不爭執，並有高雄市
    政府警察局98年12月14日高市警交字第B00000000 號舉發違
    反道路交通管理事件通知單在卷可佐，是此部分之事實固堪
    認定。惟異議人自98年10月8 日20時40分許起至同年月10日
    20時55分許止，將其所有上開汽車出租鍾勝安使用，有卷附
    小客車租賃約定書1 份在卷可憑（見本院卷第11至13頁），
    而本件經舉發之交通違規時間為98年10月10日4 時45分許，
    為異議人將上開汽車出租予鍾勝安占有使用之期間，足認實
    際駕駛人應為鍾勝安或鍾勝安允許使用之人無疑。
  (二)依上開租賃契約書第7 、8 條約定：乙方（即承租人鍾勝安
    ）應在約定範圍內使用車輛並自行駕駛，不得擅交無駕照之
    他人駕駛、從事營業行為或充作教練車等用途，非經甲方（
    即出租之異議人）同意並登記，不得交他人駕駛。違反約定
    ，甲方得終止租賃契約，並得請求乙方給付使用車輛期間之
    租金，如另有損害，並得向乙方請求賠償。因違規所生之處
    罰案件，有關酗酒罰鍰部分，應由乙方負責繳清，如由甲方
    代為繳納者，乙方應負責償還，有關牌照及行照或車輛被扣
    部分，自牌照及行照或車輛被扣之日起至公路監理機關通知
    得領回日止之租金，由乙方及連帶保證人負擔等語（見本院
    卷第11頁），雖僅屬私人間約定，而無拘束原處分機關之效
    果，然本件汽車駕駛人非異議人，且亦未見該違規行為有何
    可歸責於異議人之證據，自不得僅因本件違規汽車為異議人
    所有，即將吊扣汽車牌照之規定，轉嫁由汽車所有人承擔。
  (三)又依道路交通管理處罰條例第43條第1 項第1 款、第4 項規
    定「汽車駕駛人有第1 項第1 款、第2 款或前項行為者，並
    吊扣該汽車牌照3 個月」，由條文前後連貫以「並」連接同
    條第1 項處罰汽車駕駛人罰鍰之規定，可見本條第4 項規定
    意旨係在處罰汽車駕駛人，立法者並無意規定在此種情形即
    得將該處罰轉嫁予汽車所有人。再者，觀之道路交通管理處
    罰條例其他有關將處罰轉嫁予汽車所有人之規定，例如第34
    條之「如應歸責於汽車所有人者，得吊扣其汽車牌照3 個月
    」、第35條第5 項之「汽車所有人，明知汽車駕駛人有第1
    項各款情形，而不予禁止駕駛者，依第1 項規定之罰鍰處罰
    ，並吊扣該汽車牌照3 個月」、第62條第5 項之「第1 項及
    前項肇事逃逸案件，經通知汽車所有人到場說明，無故不到
    場說明，或不提供汽車駕駛人相關資料者，吊扣該汽車牌照
    1 個月至3 個月」，均有明定以汽車所有人未善盡查證、管
    理責任或不履行一定義務之可歸責於汽車所有人之事由，而
    上開第43條第1 項第1 款、第4 項之規定，則並無規定汽車
    所有人之可歸責事由，可見該條項之規定並非將處罰轉嫁予
    汽車所有人。準此，原處分機關謂依道路交通管理處罰條例
    第43條第4 項規定，應歸責汽車所有人云云，顯有誤解，尚
    非可採。
四、綜上所述，在車輛租賃使用之情形，因實際汽車駕駛人並非
    該車輛之所有人，該駕駛人無從依道路交通管理處罰條例第
    43條第4 項之規定，受該吊扣車輛牌照之處罰。但道路交通
    管理處罰條例第43條第4 項之規定，既僅係處罰汽車駕駛人
    ，並無規定在此種情形得將該處罰轉嫁予汽車所有人，或得
    對汽車所有人予以併罰，依行政罰法第4 條「違反行政法上
    義務之處罰，以行為時之法律或自治條例有明文規定者為限
    」之精神，自不得逾越法律規定，對汽車所有人為「吊扣該
    汽車牌照3 個月」之處分。是本件異議為有理由，應由本院
    將原處分撤銷，諭知異議人不罰，以資適法。
五、據上論斷，應依道路交通案件處理辦法第20條，裁定如主文
    。
中    華    民    國    99    年    5     月    31    日
                    交通法庭    法  官  曾鈴
以上正本證明與原本無異。
如不服本裁定，應於收受送達後5 日內向本院提出抗告狀。
中    華    民    國    99    年    6     月    1     日
                                書記官  李月君

司法院資訊處製作；財團法人民間司法改革基金會備份。
